臺灣臺中地方法院交通事件裁定　　　　 96年度交聲字第159號
原處分機關　交通部公路總局臺中區監理所
異　議　人
即受處分人　甲○○
　　　　　　　　　　國民
上列異議人即受處分人因違反道路交通管理處罰條例案件，對於
交通部公路總局臺中區監理所民國九十六年一月十二日所為之裁
決（原處分案號：中監違字第裁六０－ＧＤ0000000號裁
決書），聲明異議，本院裁定如下：
    主    文
異議駁回。
    理    由
一、原處分機關略以：異議人即受處分人（下稱受處分人）甲○
    ○於民國九十五年十一月十日一時四十四分許，駕駛車牌號
　　碼Ａ六－一一三六號自用小客車，在臺中市市○路○○○路
    口處，因「酒後駕車，拒絕酒測（禁駛）」之違規，經警以
    其違反道路交通管理處罰條例第三十五條第四項之規定，以
    中市警交字第ＧＤ0000000號舉發違反道路交通管理
    事件通知單當場攔檢舉發。嗣受處分人遲於九十五年十一月
    二十九日（舉發通知單上所載應到案日期為九十五年十一月
    二十五日）提出申訴，經原處分機關函詢舉發機關調查結果
    ，原舉發機關臺中市警察局函覆本案違規屬實，受處分人仍
    不服，原處分機關遂於九十六年一月十二日以中監違字第裁
    六０－ＧＤ0000000號裁決書，依道路交通管理處罰
    條例第三十五條第四項、第六十七條第二項之規定，裁處受
    處分人罰鍰新臺幣（下同）六萬元，並吊銷駕駛執照，三年
    內禁考（查本案罰緩已於九十五年十一月十日繳納，並吊銷
    駕駛執照，三年內禁考），於法並無不合等語。
二、受處分人聲明異議意旨則以：
　(一)受處分人於上開時、地，遭該臺中市警察局保安隊所屬警車
    上之員警指示伊路邊停車，伊下車後，該員警即稱伊駕車手
    持行動電話通話，然而，伊係使用手機免持聽筒之功能通話
    ，故當場向其解釋。惟此時該員警卻另指伊有喝酒，聲稱欲
    進行酒測，但始終均未見其拿出酒測器，並因伊始終堅稱未
    喝酒，該員警即改稱：「你也可以不測啊，不測的話我就寫
    拒測，然後扣車，罰款一萬五千元」等語，因當天時間已晚
    急欲儘速解決（因未見酒測器，不知將被帶至何處酒測，且
    曾聽聞酒測耗費二、三個小時），伊即依該員警所稱不測之
    方式，選擇罰錢了事，而該員警隨即開了二張罰單，第一張
    為「駕車手持行動電話通話」，第二張為「酒後駕車拒絕酒
    測」，伊一見罰單上之記載，即再一次堅稱伊沒有喝酒，怎
    麼算酒後駕車？並詢問第三十五條第四項是何處罰？該員警
    始回答「罰款六萬元」，伊立即向其表示「你不是說罰款一
    萬五千元嗎？怎麼變成六萬元，如果罰這麼多，那我要進行
    酒測」云云，但該員警卻稱單子開了怎麼還能測，並繼續開
    單叫伊趕快簽名，伊只好簽名。事後，伊至監理所繳納罰款
    時方知酒後駕駛拒絕酒測的唯一罰則為「扣車，罰款六萬元
    ，並吊銷駕照三年」，非如該員警所稱扣車及罰款一萬五千
    元。
  (二)且伊考領汽車駕照時，尚無拒絕酒測之處罰規定（於九十一
    年七月三日修正公布），完全不知拒絕酒測有此嚴重處罰效
    果，伊是在該員警之建議下，信任人民保姆所為之錯誤告知
    ，才選擇所謂不測方式處理，實非伊要拒絕酒測。況該員警
    對於酒後駕車拒絕酒測之處理方式已明顯違反內政部警政署
    （九十）警署行字第二六０八四三號函示警察實施臨檢作業
    規定第八項、交通稽查執行要領（九）之內容、及警政署於
    九十五年五月十五日所頒發之警察人員對酒後駕車當事人實
    施強制作為應注意事項（如附件壹）第三項之規定，是該員
    警不僅第一次錯誤告知「扣車，罰款一萬五千元」，第二次
    又僅告知「罰款六萬元」，卻隻字未提「吊銷駕照三年」之
    規定，不只沒有明確指導、勸導與警告駕駛人，還告知錯誤
    法規二次，伊所受之處分顯屬不當，應予撤銷。
　(三)再者，其警覺罰款金額有異後，已當場主動要求進行酒精濃
    度測試之檢定，並非拒絕接受酒測，卻遭該員警悍然拒絕，
    致其求助無門，且其在現場始終未見警方拿出酒測器，又該
    員警當時勤務為何不得而知，是否有隨車攜帶酒測器？抑或
    須耗費時間另行調借？該員警是否為圖己身方便自始即故意
    要伊拒絕酒測？實非無疑，爰依法聲明異議云云。
三、按汽車駕駛人拒絕接受第一項測試之檢定者，處新臺幣六萬
    元罰鍰，並當場移置保管該汽車及吊銷該駕駛執照；三年內
    不得考領駕駛執照，道路交通管理處罰條例第三十五條第四
    項、第六十七條第二項分別定有明文。又行為人如有違反道
    路交通管理處罰條例之情形者，應填製舉發違反道路交通管
    理事件通知單，當場舉發者，應將該通知單填記後交付該行
    為人簽名或蓋章收受之，拒絕簽章者，並記明其事由，視為
    已收受，違反道路交通管理事件統一裁罰基準及處理細則第
    十一條第一項第一款亦規定甚明。上開規定之立法理由旨在
    規範嚴重危害交通安全之行為，便利測試檢定作業之及時順
    利實施，取得客觀正確之判測結果，進而防免可能產生之交
    通事故，是汽車駕駛人遇有警員測試檢定，即應配合受檢，
    不得以任何理由拒絕或拖延，否則即屬違反上開規定應受裁
    罰甚明。
四、本件受處分人甲○○駕駛車牌號碼Ａ六－一一三六號自用小
    客車，在上開時、地，因「酒後駕車，拒絕酒測（禁駛）」
　　之違規事實，為警依法攔檢舉發等情，業據臺中市警察局九
  　十五年十二月二十二日中市警秘字第０九五０一一二三五０
　　號函說明：「．．．三、查據執勤員警略以：『於本案違規
　　時地見該車駕駛在車輛行進間使用手持式行動電話進行通話
　　，即鳴笛示警攔查，經告知違規事實並請違規人出示證件，
　　復聞違規人身有酒味，即告知將實施酒精濃度測試及施測程
　　序、罰款金額等，惟違規人表示拒絕酒精濃度測試，爰依道
　　路交通管理處罰條例合併舉發，並請違規人簽章收執』．．
　　．」等語，並有該函及臺中市警察局中市警交字第ＧＤ00
　　00000號舉發通知單各一份在卷可稽。惟就拒絕接受酒
　　精濃度測試檢定一事，受處分人以上情置辯，稱其係遭受執
　　勤員警誤導方做出拒絕接受測試之決定云云。經查：
  (一)受處分人於遭攔檢舉發時雖稱：伊沒有喝酒云云，惟按道路
    交通管理處罰條例第三十五條第四項、第六十七條第二項，
    有關汽車駕駛人拒絕接受酒精濃度測試之檢定者，應科處罰
    鍰並吊銷駕駛執照之規定，適用時並未以駕駛人實際有無喝
    酒，或必須經過生理平衡測試等為其前提要件，只要駕駛人
    有拒絕接受酒精濃度測試之檢定行為，即有該等處罰規定之
    適用。本件受處分人於上開時地駕駛Ａ六－一一三六號自用
    小客車，為警當場欄檢並表示欲對受處分人進行酒精濃度測
    試，受處分人卻堅稱未喝酒，並拒絕接受酒測等情，業據受
    處分人於聲明異議狀自承無誤，則受處分人當時確實拒絕接
    受酒精濃度測試一節，堪予認定。是本件受處分人既有拒絕
    酒測之行為，員警當場舉發摯單自無不當，尚無違反正當法
    律程序之可言，合先辯明。
  (二)本件執勤員警即臺中市警察局保安隊警員陳志豪係見受處分
    人在車輛行進間使用手持式行動電話進行通話，而鳴笛示警
    攔查，復因認受處分人有喝酒之嫌，始進行酒測，並告知受
    處分人若不測即為拒測，須扣車及罰款，嗣於受處分人決定
    拒測後才予以掣單舉發，並於舉發通知單上載明處罰條文及
    告知罰款金額為六萬元等情，亦為受處分人於聲明異議狀所
    自承，顯見當時執勤員警舉發之方式及程序 應無不當，受
    處分人確有拒絕接受酒精濃度測試之意思與行止。縱本件執
    勤員警陳志豪當時並未正確告知受處分人，如拒絕酒精濃度
    測試，除應罰鍰新臺幣六萬元外，尚須吊銷駕駛執照，惟查
    ：
 1. 刑罰之構成要件本即在描述規範所禁止或誡命行止之不法內
    容，以明確區分不同犯罪行為之不法內涵，一旦行為人之行
    為與法定構成要件之不法描述完全符合一致者，該行為人之
    行為即具備構成要件該當性而屬構成要件該當行為，除行為
    人另有具體之阻卻違法事由存在，否則在行為人有責任能力
    之前提下，該行為即屬可罰之行為。查本件受處分人確實於
    前揭時、地駕駛車輛並拒絕接受員警之酒精濃度測試，已如
    前述，則該受處分人之行止已該當道路交通管理處罰條例第
    三十五條第四項、第六十七條第二項規定之構成要件而屬構
    成要件該當之可罰行為。
 2. 又按行為人於構成要件或者對於行為之違法性有錯誤之認識
    等情時，理論上固有因構成要件錯誤或者禁止錯誤而阻卻其
    犯罪成立之可能性存在，惟就法律效果認識之錯誤，則不包
    括在其中，為至明之理。查本件執勤員警執行酒測任務時，
    縱未告知受處分人如拒絕接受酒測，除罰鍰之外尚有遭吊扣
    駕照之可能性，惟觀諸道路交通處罰條例第三十五條第一項
    、第四項前段規定「汽車駕駛人，駕駛汽車經測試檢定酒精
    濃度超過規定標準者」、「汽車駕駛人拒絕接受第一項測試
    之檢定者」之部分乃構成要件部分，至於其後之「處新臺幣
    一萬五千元以上六萬元以下罰鍰，並當場移置保管其車輛及
    吊扣其駕駛執照一年」及「處新臺幣六萬元罰鍰，並當場移
    置保管該汽車及吊銷該駕駛執照」等部分乃屬法律效果之部
    分，受處分人初無因員警未告知法律效果致判斷錯誤而阻卻
    其構成要件該當行為成立之可能性存在。換言之，受處分人
    並無因執勤員警舉發交通違規事件在認定違規之事實及行為
    人之外，未一一告知違規處罰效果致錯誤認知法律規定而阻
    卻其行為構成要件該當性之可能，因此，自難因執勤員警未
    告知受處分人拒絕酒精濃度測試須吊銷駕駛執照，三年內不
    得考領駕駛執照之違規處罰效果，而認受處分人當時拒絕酒
    精濃度測試之檢定，尚非其本意而不需與依法予以處罰。
  (三)另受處分人聲明異議狀辯稱：「伊考領汽車駕照時，尚無拒
    絕酒測之處罰規定，完全不知拒絕酒測有此嚴重處罰效果」
    云云。惟本件違規之舉發並無瑕疵，如前所述，況本件受處
    分人領有合適之駕駛執照，對於酒後駕車拒絕酒精濃度測試
    之檢定者，處新臺幣六萬元罰鍰，並當場移置保管其車輛及
    吊銷其駕駛執照，三年內不得考領駕駛執照之規定，尚難諉
    為不知，且佐以近年政府就嚴厲取締酒後駕車之政策多所宣
    導，一般國民均明確認知酒後駕車遭警查獲必遭重罰之結果
    。從而，本件受處分人駕車遭警攔檢竟拒絕實施酒測，其就
    拒絕實施酒測將遭裁罰客觀上應無不知之理，故受處分人徒
    以不知拒絕酒測有此嚴重處罰效果及執勤員警未明確指導、
    勸導與警告駕駛人，還告知錯誤法規二次等詞置辯，亦非可
    採。
　(四)此外，受處分人復稱「其發覺罰款金額有異後，已當場主動
    要求進行酒精濃度測試之檢定，卻遭該員警悍然拒絕」等語
    ，並質疑「該員警是否有隨車攜帶酒測器？抑或須耗費時間
    另行調借？是否為圖己身方便自始即故意要伊拒絕酒測？」
    等情。然查本件違規既係執勤員警陳志豪見受處分人在車輛
    行進間使用手持式行動電話進行通話，而鳴笛示警攔查，並
    於受處分人下車後研判其有飲酒徵兆，進而要求其接受酒精
    濃度檢測，且對受處分人為相關權益之告知，其所為當已符
    合內政部警政署制定之「取締酒後駕車程序」流程及作業規
    定，其取締程序並無不當。而該「取締酒後駕車程序」流程
    及作業規定，對於執行酒測程序雖無時間之限制，惟因酒精
    濃度檢測具有時效性，隨著時間經過體內酒精濃度勢將遞減
    ，則本件受處分人於舉發結束後，始表示願意接受酒精濃度
    檢測，其體內酒精濃度已稍遞減，且當時舉發程序既已完成
    並對外發生效力，自不得任意撤銷或廢止，是執勤員警並未
    接受處分人之要求，亦無不當。再者，受處分人既拒絕酒精
    濃度測試在先，員警即無庸提出酒測器替受處分人檢定酒精
    濃度，亦無提出酒測器予受處分人觀看之必要，受處分人倒
    果為因，指摘員警未提出酒測器予其觀看，顯無理由。且衡
    情本件執勤員警僅係於執行勤務適時發現受處分人違規情形
    而加以取締，其與受處分人素不相識，復無怨隙，應無故意
    誣陷受處分人之必要，且亦無其他證據足資證明該員警有捏
    造事實違法取締之情事，則其本於維護交通秩序、安全職責
    所為之舉發，自應受到合法、正確之推定。
五、綜上論述，受處分人前揭所辯各節無足憑採，受處分人確有
  　於上開時、地拒絕接受酒精濃度測試之行為堪以認定，故原
　　處分機關援引道路交通管理處罰條例第三十五條第四項、第
　　六十七條第二項之規定，裁處受處分人罰鍰六萬元，並吊銷
  　駕駛執照，三年內禁考，其認定事實及適用法律均無違誤，
　　本件異議為無理由，應予駁回。
據上論斷，應依道路交通管理處罰條例第八十七條第二項，道路
交通案件處理辦法第十九條，裁定如主文。
中　　華　　民　　國　　96　　年　　4 　　月　　30　　日
                  交通法庭    法  官   林學晴
上正本證明與原本無異。
如不服本裁定，應於送達後五日內，向本院提出抗告狀。
                              書記官   賴淵瀛
中　　華　　民　　國　　96　　年　　4 　　月　　30　　日
